臺灣高雄地方法院民事判決
111年度訴字第626號
原      告  遠東國際商業銀行股份有限公司


法定代理人  侯金英  
訴訟代理人  陳巧姿  
            王振碩  
被      告  郭員菘  
            郭俊瑩  
上列當事人間請求塗銷所有權移轉登記等事件，本院於民國111
年7月21日言詞辯論終結，判決如下：
    主  文
一、被告間就如附表所示之不動產，於民國104 年12月1 日所為
    之贈與行為，及於民國104 年12月15日所為之所有權移轉登
    記行為，均應予以撤銷。 
二、被告甲○○應將前項如附表所示之不動產，經高雄市○○地○○○
    鎮地○○○○○000 ○○地○○000000號收件，於民國104 年12月15
    日以贈與為原因之所有權移轉登記予以塗銷。
三、訴訟費用由被告負擔。 
    事實及理由
壹、程序事項：
一、被告甲○○經合法通知，未於言詞辯論期日到場，核無民事訴
    訟法第386 條各款所列情形，爰依原告之聲請，由其一造辯
    論而為判決。
二、按不變更訴訟標的，而補充或更正事實上或法律上之陳述者
    ，非為訴之變更或追加。民事訴訟法第256條規定定有明文
    。本件原告起訴時，對於被告丙○○（與甲○○下合稱被告）係
    將如附表所示之不動產贈與何人並無所悉，故於聲明第2項
    未完全記載或誤載甲○○之姓名；嗣於審理中查悉甲○○之身分
    後，更正聲明為如主文第2項所示。經核其前後之第2項聲明
    僅係更正事實上之陳述，合於民事訴訟法第256 條規定，應
    予准許。
貳、實體事項：
一、原告主張：丙○○前於民國88年間向訴外人友邦國際(AIG)信
    用卡(股)公司申辦信用卡，惟未依約還款，於95年5月間已
    積欠新臺幣（下同）245,416元本息。而友邦國際(AIG)信用
    卡(股)公司業於98年9月1日將信用卡應收帳款債權業務移轉
    予原告，並經網路公告，原告亦於110年5月20日間向本院申
    請對丙○○核發支付命令，經本院於110年6月1日以本院110年
    度司促字第12106號核發如附表2所示之支付命令（下稱系爭
    支付命令），並於110年7月6日已取得執行名義即系爭支付
    命令暨確定證明書在案。詎丙○○明知尚積欠前揭債務未清償
    ，為逃避原告強制執行，竟將其於104年11月19日以分割繼
    承為原因所取得之如附表所示土地及其上建物（下合稱系爭
    不動產），於104年12月1日贈與予甲○○，且於104年12月15
    日以贈與為原因而移轉登記所有權予甲○○。被告間就系爭不
    動產所為之贈與行為乃屬無償行為，而丙○○將系爭不動產贈
    與甲○○後，其名下已無其他可供執行換價之財產，核被告所
    為，顯已侵害原告債權之實現，為此，爰依民法第244 條第
    1 項、第4 項規定提起本件訴訟，並聲明：
　㈠被告間就系爭不動產於104 年12月1日所為之贈與行為，及於
    104年12月15日所為之所有權移轉登記行為，均應予撤銷。
　㈡甲○○應將系爭不動產，經高雄市○○地○○○鎮地○○○○○000○○地○○
    000000號收件，於104 年12月15日以贈與為原因之所有權移
    轉登記予以塗銷，並回復登記為丙○○所有。
二、被告則以：
　㈠丙○○答辯：系爭不動產原為訴外人即其妹即被繼承人乙○○所
    有，因乙○○生前向由甲○○照顧，甲○○亦支付乙○○所積欠之信
    用卡費及喪葬費，其僅係遵照乙○○之遺願，將系爭不動產移
    轉至甲○○名下等語置辯。
　㈡甲○○未於言詞辯論期日到場，僅提出書狀答辯：其於104年間
    雖為社會新鮮人，但已於97年間投入職場開始工作，且均有
    上繳每月工資給家人。而其原居住他處，因該房屋遭法院拍
    賣，故搬至系爭房地和乙○○同住。嗣於102年間，乙○○罹癌
    症，生活均需他人照護，而乙○○並無子嗣，故均由其及訴外
    人即其兄郭俊毅協助照顧，且從乙○○社交軟體即可得知其等
    姑侄關係甚為良好。然因乙○○已死亡多年，故先前之收據及
    相關資料均已無從提出舉證，但仍可查詢乙○○保單受益人均
    為其及郭俊毅，另郭俊毅亦可證明乙○○有囑咐將系爭不動產
    過戶予其之事實等語置辯。
　㈢均聲明：原告之訴駁回。
三、經查：
　㈠按債務人所為之無償行為，有害及債權者，債權人得聲請法
    院撤銷之。債權人依第1 項或第2 項之規定聲請法院撤銷時
    ，得並聲請命受益人或轉得人回復原狀。但轉得人於轉得時
    不知有撤銷原因者，不在此限，民法第244 條第1 項、第4
    項分別定有明文。
　⒈原告主張丙○○積欠原告信用卡消費款245,416元本息，且自95
    年5月起未按期繳納信用卡消費金額而違約，原告因此對丙○○有如附表2所示之債權；而原告曾於110年間就其對丙○○所
    有之上開債權，向本院聲請核發支付命令，本院並於110年6
    月1日核發系爭支付命令，嗣於110年7月6日確定等節，有原
    告民事聲請狀、系爭支付命令及確定證明書各1 份附卷可參
    （參見本院審訴字卷第17至21頁），均堪信真實。是原告主
    張其對丙○○有上開債權，應堪認定。又丙○○於104年12月1日
    ，將其於104年11月19日以分割繼承為原因所取得之系爭不
    動產，於104年12月1日贈與予甲○○，且於同年月15日將系爭
    不動產以104年12月1日贈與為登記原因，移轉登記予甲○○一
    事，亦有系爭不動產登記第一類謄本及異動索引資料、高雄
    市政府地政局前鎮地政事務所111年4月19日高市地鎮○○○000
    00000000 號函檢附之系爭不動產移轉登記相關資料附卷可
    稽（見本院訴字卷第47至53、79至90、119頁），亦堪信為
    真實。
　⒉按民法第244 條第1 、2 項所稱之無償或有償行為，係以債
    務人與第三人間之行為是否互為對價關係之給付為其區別之
    標準，最高法院95年度台上字第2609號著有判決可資參考。
    次按兄弟姊妹相互間互負扶養之義務；受扶養權利者，以不
    能維持生活而無謀生能力者為限；因負擔扶養義務而不能維
    持自己生活者，免除其義務。民法第1114條第3款、第1117
    條第1 項、第1118條第1 項前段，規定定有明文。
　⑴查丙○○與乙○○為兄妹關係，業經丙○○自認在卷。而查，乙○○
    遺有系爭不動產（遺產價額分別為1,386,000元、198,500元
    ）及車輛1部（遺產價額為100,000元），有財政部高雄國稅
    局111年7月4日財高國稅資字第1112108036號函暨所附之遺
    產稅免稅證明書、遺產稅不計入遺產總額證明書、遺產稅申
    報書等件1份在卷可參（參見本院訴字卷第57至69頁），且
    甲○○上開答辯乙○○另有相關保險財產，則依目前事證並無從
    證明乙○○生前係不能維持生活而無謀生能力者之事實，是乙○○自不得依民法第1114條第3款規定，享有請求丙○○扶養之
    權利。因此，縱使甲○○有扶養照護乙○○之事實，然因卷內事
    證並無從證明丙○○對乙○○負有扶養義務，自難認丙○○移轉系
    爭不動產所有權予甲○○係屬有償行為，進而即無傳喚郭俊毅
    到庭證述甲○○有無扶養乙○○等情之必要。
　⑵再者，被告雖答辯因乙○○生前均與甲○○同居，並由甲○○照護
    ，故乙○○已囑咐應將系爭不動產移轉給甲○○，另乙○○之喪葬
    費、信用卡費亦均由甲○○支付等語。然查，甲○○為81年間出
    生，教育程度為大學畢業，有其之個人基本資料1份附卷可
    稽（參見彌封卷）。是其於104年時約僅係24歲之人，衡以
    我國就讀大學之學生於大學畢業時約為22歲許，被告又未提
    出甲○○有何經濟基礎，客觀上自難認甲○○有照顧乙○○生活及
    代乙○○給付喪葬費、信用卡費之經濟能力。至甲○○於97年12
    月至105年期間雖已有投入職場開始工作，然參以甲○○於此
    段期間之勞保投保薪資分別為11,100元（97年12月3日至98
    年2月5日、98年12月1日至99年6月1日、99年11月30至100年
    5月8日、103年3月26日至9月5日、104年3月17日至105年3月
    10日、104年4月15日至7月15日）、19,200元（100年6月27
    日至101年2月29日）、12,540元（101年3月1日至8月31日）
    、24,000元（101年9月1日至102年2月28日、102年9月1日至
    103年2月28日、103年9月1日至104年2月28日）、13,500元
    （102年3月25日至102年8月31日），且均係部分工時或不適
    用就業保險之工作，此有其提出之勞保投保薪資1份附卷可
    考（參見本院訴字卷第101頁）。可察其於上開期間賺取薪
    資不高，又於98年2月6日至11月30日、99年6月2日至11月29
    日並無就職賺取薪資之情形，工作時間亦不連續。審酌甲○○
    既係因原居住房屋遭法院拍賣，故遷移至系爭房地和乙○○同
    住，可推知甲○○於斯時家庭經濟並非良好，甲○○顯有賺取上
    開薪資供自己生活所需之必要。惟參酌甲○○於上開兼職期間
    並未連續，且所賺取之月薪於供自己生活所需外，客觀上是
    否尚有能力再扶養乙○○，顯屬有疑，則甲○○提出此部分薪資
    所得資料，並不足使本院認甲○○確有扶養乙○○之事實。而乙○○縱使將保單受益人均填載甲○○，至多僅可察乙○○與甲○○關
    係良好，並無從據此逕認甲○○有扶養乙○○之事實。另參以訴
    外人即乙○○之繼承人之一郭怡君之母梁金鳳於另案中曾以書
    狀陳述：乙○○雖有系爭不動產，惟該等財產是要留給哥哥的
    孩子，因為那是郭家的長孫，且因對於乙○○有無負債亦無所
    悉，故具狀為拋棄繼承之表示等語（參見臺灣高雄少年及家
    事法院104年度司繼字第2753號卷）。據此顯不能排除乙○○
    係因考量甲○○之長孫身分，故囑咐系爭不動產應由甲○○繼承
    之。此外，被告並未再提出其他客觀事證以實其說，自難使
    本院認定甲○○有代丙○○扶養乙○○之事實，更何況依目前事證
    亦無從證明丙○○對乙○○負有扶養義務，已如前述。準此，原
    告主張被告間移轉系爭不動產乃無償行為等語，應屬可採。
　⒊再查，丙○○於104年間之財產所得為27萬1,200元許，名下僅
    有一部2018年國瑞廠牌汽車，此外別無其他財產，有稅務電
    子閘門財產所得調件明細表可參（見彌封卷) 。審酌其於扣
    除當年度之生活費用後，所餘款項客觀上自不足供清償前揭
    對原告所負之自95年間起之信用卡債務。據此足認其移轉系
    爭不動產之時，已陷於財務困難且無資力清償對原告所負債
    務，而其目前亦無任何資力得以清償欠款，故被告間就系爭
    不動產所為之無償行為顯已損害原告之債權。
　⒋從而，被告間就系爭不動產所為之贈與及移轉所有權之行為
    ，已屬有害及原告對丙○○之債權，堪以認定。
　㈡次按民法第245 條規定，債權人之撤銷權，自債權人知有撤
    銷原因時起，1 年間不行使，或自行為時起，經過10年而消
    滅。依此規定，債權人之撤銷權，係自行為時經過10年始行
    消滅，至上述1 年之期間，須自債權人知有撤銷原因，始能
    起算。查原告於110 年10月29日向本院提出本件民事起訴狀
    ，有原告民事起訴狀上收文戳章日期可參（參見本院訴字卷
    第13 頁），而系爭不動產之申請謄本、異動索引等相關資
    料之申請人紀錄保存年限為5 年，依目前尚可調閱之106年1
     月1 日至111 年6月2日期間，而查，原告於此期間均無調
    閱該等資料，未逾1 年之除斥期間。此外，被告為上開無償
    之贈與行為時，至原告提出本件起訴之期間，亦未逾10年。
    是原告提出本件起訴時，並未逾民法第245 條之除斥期間規
    定，應可認定。
五、綜上所述，丙○○無償移轉系爭不動產予甲○○之行為，有害於
    原告之債權，故原告依民法第244條第1項、第4項規定，請
    求撤銷被告間就系爭不動產贈與之債權行為及所有權移轉之
    物權行為，及請求甲○○應將系爭不動產於104 年12月15日以
    贈與為原因所為之所有權移轉登記予以塗銷，為有理由，應
    予准許，爰判決如主文第1 、2 項所示。
六、本件事證已臻明確，兩造其餘提出攻擊防禦方法，及未經援
    用之證據，核與本件之結論，不生影響，爰不一一贅述，併
    此敘明。 
七、訴訟費用負擔之依據：民事訴訟法第78條、第85條第1 項規
    定。
中　　華　　民　　國　　111 　年　　7 　　月　　29　　日
                  民事第三庭  法　官　黃姿育
以上正本係照原本作成。
如對本判決上訴，須於判決送達後20日內向本院提出上訴狀。如
委任律師提起上訴者，應一併繳納上訴審裁判費。　　　　　　
中　　華　　民　　國　　111 　年　　7 　　月　　29　　日
                              書記官  陳亭妤
附表1：
土地  地號 高雄市前鎮區瑞隆段三小段0000-0000 土地面積 308平方公尺 權利範圍 10分之1 建物  建號 高雄市前鎮區瑞隆段三小段00000-000 建物門牌 高雄市○鎮區○○街00號5樓 土地面積 89.05平方公尺 權利範圍 全部1分之1 
附表2：
丙○○（原名：郭明男）應向遠東國際商業銀行股份有限公司給付新臺幣245,416元，及其中新臺幣148,460元，自民國95年7月4日起至民國104年8月31日止，按年息百分之15計算之利息，另自民國104年9月1日起至清償日止，按年息百分之14點99計算之利息，暨自民國95年7月4日起至清償日止，按月以新臺幣148,460元之千分之5計算之違約金，並賠償程序費用新臺幣500元。